【裁判字號】    99,交聲,440
【裁判日期】    990505
【裁判案由】    違反道路交通管理處罰條例聲明異議
【裁判全文】
臺灣士林地方法院交通事件裁定         99年度交聲字第440號
原處分機關  臺北市交通事件裁決所
異  議  人  甲○○
即受處分人
上列受處分人因違反道路交通管理處罰條例案件，對於臺北市交
通事件裁決所於民國99年3 月17日所為之處分（原處分案號：北
市裁罰字第裁22-AEX268574號）聲明異議，本院裁定如下：
    主  文
原處分關於甲○○汽車駕駛人，駕駛汽車經測試檢定酒精濃度超
過規定標準，處罰鍰新臺幣肆萬伍仟元部分撤銷。
前項撤銷部分，甲○○汽車駕駛人，駕駛汽車經測試檢定酒精濃
度超過規定標準，處罰鍰新臺幣伍仟元。
其餘異議駁回。
    理  由
一、按汽車駕駛人，飲用酒類後其吐氣所含酒精濃度超過每公升
    0.25毫克以上者，不得駕車，道路交通安全規則第114 條第
    2 款定有明文；次按汽車駕駛人，駕駛汽車經測試檢定酒精
    濃度超過規定標準者，處新臺幣（下同）15,000元以上60,0
    00元以下罰鍰，並當場移置保管該汽車及吊扣其駕駛執照1
    年，道路交通管理處罰條例第35條第1 項第1 項定有明文。
    前項汽車駕駛人，經裁判確定處以罰金低於本條例第92條第
    3 項（第92條第3 項於民國96年11月1 日修正施行後業已調
    列同條第4 項）所訂最低罰鍰基準規定者，應依本條例裁決
    繳納不足最低罰鍰之部分，並應接受道路交通安全講習，95
    年7 月1 日修正施行後道路交通管理處罰條例第24條第1 項
    第2 款、第35條第1 項第1 款、第8 項復有明文。
二、原處分意旨略以：異議人即受處分人甲○○於97年9 月22日
    上午3 時12分許，騎乘車牌號碼CLZ-856 號普通重型機車，
    行經臺北市市○○道○ 段與復興南路周邊處，為警攔查並以
    酒精測定器測得其吐氣酒精濃度達每公升0.78毫克，已逾規
    定不得駕駛車輛之濃度標準，乃依法掣單舉發違規，受處分
    人雖未於應到案期限前向原處分機關提出申訴，然原處分機
    關以同一違規行為亦另移送臺灣臺北地方法院檢察署檢察官
    偵辦，乃依其裁量權同意依道路交通管理處罰條例第35條第
    1 項第1 款之規定，逕以違反道路交通管理事件統一裁罰基
    準表之最低額罰鍰裁處受處分人45,000元罰鍰，及施以道路
    安全講習暨吊扣駕駛執照1 年等語。
三、聲明異議意旨略以：受處分人於97年9 月22日酒後駕車之違
    規行為，業經松山分局移送臺灣臺北地方法院檢察署，並經
    該署檢察官為緩起訴處分，緩起訴期間為1 年，並向犯罪被
    害人保護協會支付40,000元整，也遵守檢察官所命之上課規
    範。如今臺北市交通事件裁決所另裁決受處分人需另行繳納
    一筆45,000元罰鍰，且又要另外上課，實已違反一事不二罰
    之規定，爰依法聲明異議，請求撤銷49,500元罰鍰等語。
四、經查：
  (一)參諸行政罰法第24條第2 項規定：「前項違反行政法上義務
    行為，除應處罰鍰外，另有沒入或其他種類行政罰之處罰者
    ，得依該規定併為裁處。但其處罰種類相同，如從一重處罰
    已足以達成行政目的者，不得重複裁處」之意旨，原處分機
    關依道路交通管理處罰條例第35條第1 項第1 款規定裁處吊
    扣受處分人駕駛執照12個月及施以道路交通安全講習之其他
    種類行政裁罰部分，與本件其他處分即罰鍰部分並無不可分
    之關係，且受處分人亦未就吊扣駕駛執照部分表示不服聲明
    異議，有其聲明異議狀可參，是本件受處分人聲明異議之範
    圍及本院應予調查之部分僅限於罰鍰及道路安全講習部分，
    合先敘明。
  (二)受處分人於前揭時間、地點，因酒後駕駛汽車，經警測得吐
    氣所含酒精濃度達每公升0.78毫克，已逾規定不得駕駛車輛
    之酒精濃度標準，依法掣單舉發；而受處分人因同一酒後駕
    車之行為，同時觸犯刑法第185 條之3 之公共危險罪，亦經
    移送臺灣臺北地方法院檢察署檢察官偵辦，經該署檢察官以
    97年度偵字第23030 號為緩起訴處分確定，緩起訴期間為1
    年（97年12月12日至98年12月11日），受處分人並依檢察官
    指示向犯罪被害人保護協會支付40,000元等情，除為受處分
    人所不否認外，並有酒精濃度測試單、臺北市政府警察局北
    市警交字第AEX268574 號舉發通知單、臺灣臺北地方法院檢
    察署檢察官97年度偵字第23030 號緩起訴處分書、臺灣高等
    法院被告前案紀錄表及本院公務電話紀錄表附卷可參（見本
    院卷第12至14、21、22頁），應堪認定。
  (三)按道路交通管理處罰條例所規定之罰則本質上係屬行政罰，
    此由該條例中就交通違規行為所定法律效果包括罰鍰、記點
    、吊扣證照等行政罰觀之甚明（參照行政罰法第1 條、第2
    條將罰鍰、吊扣證照處分均定為行政罰），是違反道路交通
    管理處罰條例之裁罰事件，自有行政罰法之適用。再按，94
    年2 月5 日公布，95年2 月5 日施行之行政罰法第26條規定
    ：「一行為同時觸犯刑事法律及違反行政法上義務規定者，
    依刑事法律處罰之。但其行為應處以其他種類行政罰或得沒
    入之物而未經法院宣告沒收者，亦得裁處之。前項行為如經
    不起訴處分或為無罪、免訴、不受理、不付審理之裁判確定
    者，得依違反行政法上義務規定裁處之。」其所揭示之所謂
    「一事不二罰」原則，探究其立法目的，無非以一行為同時
    觸犯刑事法律及違反行政法上義務規定時，由於刑罰與行政
    罰同屬不法行為之制裁，而刑罰之懲罰作用較強，依刑事法
    律處罰即足資警惕，實無一事二罰再處行政罰之必要，但罰
    鍰以外之沒入或其他種類行政罰，因兼具維護公共秩序之作
    用，為達行政目的，行政機關仍得併予裁處。又此所稱「其
    他種類行政罰」，係指違反行政法上之義務應受「裁罰性」
    之「不利處分」而言，依行政罰法第2 條規定，應包括限制
    或禁止行為之吊扣駕駛執照處分及警告性之講習處分在內。
    至於刑事訴訟法第253 條之1 所指之緩起訴處分，係介於起
    訴與微罪職權不起訴間之緩衝設計，而在內容及要件上與依
    刑事訴訟法第252 條所為之不起訴處分均有所不同，又檢察
    官對被告為緩起訴處分時，依刑事訴訟法第253 條之2 第1
    項規定對被告所為之指示及課予之負擔，雖非刑罰，但對被
    告迭有財產減少及自由受限之影響，性質上可謂刑事處分，
    且緩起訴制度雖以特別預防為優先考量，但在具體個案決定
    上，實亦達到一般預防的作用及報應理念，基於一行為不二
    罰原則，受處分人既已就其行為受到刑事處分，自不應因同
    一行為再受到國家的處罰（臺灣高等法院暨所屬法院96年法
    律座談會刑事類提案第36號研討結果參照）。又緩起訴處分
    確定後雖有使被告免於刑事訴追之效果，與不起訴處分之效
    果相同，但觀諸刑事訴訟法第253 條之1 第1 項係於91年2
    月8 日增訂，行政罰法則於94年2 月5 日公布，制定在後之
    行政罰法第26條第2 項僅臚列「不起訴處分或無罪、免訴、
    不受理、不付審理之裁判確定者」，得依違反行政法上義務
    規定裁處之，並未將「緩起訴處分」此一要件納入規範，則
    此立法意旨應係立法者有意排除，而非法律漏洞。故檢察官
    為緩起訴處分時如已對異議人課予指示及負擔，應視為受處
    分人已依刑事法律受到處罰，則於緩起訴處分確定後，除法
    律另有特別規定外，自不得再處以行政罰鍰。從而，汽車駕
    駛人之酒後駕車行為，經測試檢定酒精濃度超過規定標準時
    ，其既違反道路交通管理處罰條例第35條第1 項第1 款所定
    之行政法上義務，同時又觸犯刑法第185 條之3 公共危險罪
    之刑事法律，則道路交通主管處罰機關依上開行政罰法第26
    條第1 項但書規定，得對受處分人處以其他種類行政罰之情
    形外，關於罰鍰部分，則應依行政罰法第26條及道路交通管
    理處罰條例第10條規定先行移送地方法院檢察署處理，移送
    後除有行政罰法第26條第2 項所定不起訴等事由及其他法律
    另有規定（詳後述），得依違反行政法上義務規定另行裁處
    者外，即不得再依道路交通管理處罰條例第35條第1 項第1
    款規定，裁處受處分人罰鍰之行政罰。查受處分人以同一酒
    後駕車之行為，同時觸犯道路交通管理處罰條例第35條第1
    項第1 款及刑法第185 條之3 之公共危險罪之規定，其犯公
    共危險罪部分業經臺灣臺北地方法院檢察署檢察官緩起訴處
    分確定，受處分人亦依檢察官指示支付40,000元，已如前所
    述，經核此緩起訴處分附加條件之履行固非刑法所定刑罰之
    種類，然已對受處分人名譽、心理產生相當制約並影響被告
    之財產權等權益，應可實質該當行政罰法第26條第1 項之「
    依刑事法律」之刑事處分規定甚明。是以，揆諸前揭說明，
    受處分人既因同一酒後駕車行為同時觸犯刑法及違反行政法
    上義務，其中刑事部分既經檢察官為緩起訴處分確定，受處
    分人並已履行緩起訴義務，向國庫支付金錢，則原處分機關
    依道路交通管理處罰條例第35條第1 項第1 款規定，對受處
    分人上開酒後駕車之違規行為予以裁罰時，就受處分人違反
    行政法上義務而受罰鍰49,500元部分，除非另有法律特別規
    定，否則依行政罰法第26條第1 項前段規定，即不得再依上
    揭道路交通管理處罰條例等規定裁罰之。
  (四)又依道路交通管理處罰條例第35條第8 項之規定，違反道路
    交通管理處罰條例之酒後駕車行為人，如其因同一行為所受
    之罰金刑事處分低於主管機關依該條例第92條第3 項所定之
    最低罰鍰基準規定（指道路交通管理事件統一裁罰基準表）
    時，交通裁罰機關仍得裁處該行為人不足部分之罰鍰。查本
    件受處分人於酒後違規駕駛汽車時，其吐氣所含酒精濃度已
    超過每公升0.55毫克，依違反道路交通管理事件統一裁罰基
    準表之規定，其最低罰鍰為45,000元，受處分人依檢察官緩
    起訴處分支付40,000元予國庫後，仍有不足，自應就差額部
    分即5,000 元予以裁罰。
  (五)末查，本件檢察官所為之緩起訴內容除命受處分人應向犯罪
    被害人保護協會支付40,000元外，並於緩起訴處分確定時起
    10個月內，參加法治及交通安全講習，此乃係為預防受處分
    人再犯所為之緩起訴附負擔之命令，與道路交通管理處罰條
    例第24條第1 項第2 款所定汽車駕駛人應接受道路交通安全
    講習屬行政法上之義務並不相同，故裁決機關另命受處分人
    應接受道路交通安全講習之裁處並無不合，受處分人所辯，
    顯無理由，應予駁回。
五、綜上所述，受處分人確有酒後駕駛車輛之違規行為，業經臺
    灣臺北地方法院檢察署檢察官為緩起訴處分，並已支付40,0
    00元予犯罪被害人保護協會確定在案，是原處分機關就同一
    行為裁處受處分人罰鍰49,500元之行政裁罰部分，即有未洽
    ，受處分人就本件關於罰鍰部分之異議為有理由，自應由本
    院撤銷原處分關於罰鍰部分，並由本院另依道路交通管理處
    罰條例第35條第8 項諭知如主文第2 項所示之罰鍰，以資適
    法。其餘部分之異議為無理由，應予駁回。
據上論斷，依道路交通案件處理辦法第19條、第20條前段，裁定
如主文。
中    華    民    國    99    年    5     月    5    日
                  交通法庭法  官  黎惠萍
以上正本證明與原本無異。
如不服本裁定，應於送達後5日內，向本院提出抗告狀。
                          書記官  林志忠
中    華    民    國    99    年    5     月    5    日

司法院資訊處製作；財團法人民間司法改革基金會備份。
